最高法院刑事判決　　　　　　九十四年度台上字第四九一六號
　　上 　訴 　人　台灣高等法院台南分院檢察署檢察官
　　上訴人即被告　甲○○
　　　　　　　　　　　　　路6.
　　　　　　　　　乙○○
　　上　列一　人
　　選 任辯護 人　蕭麗琍律師
　　　　　　　　　吳昆浦律師
上列上訴人等因被告等貪污案件，不服台灣高等法院台南分院中
華民國九十四年五月十八日第二審更審判決（九十四年度重上更
(三)字第二七號，起訴案號：台灣雲林地方法院檢察署八十七年度
偵字第一六００、一六０一、一九五０號），提起上訴，本院判
決如下：
    主  文
原判決撤銷，發回台灣高等法院台南分院。
    理  由
本件原判決認定上訴人即被告甲○○係雲林縣台西鄉鄉長，上訴
人即被告乙○○係該鄉公所前秘書室總務，均為依據法令從事公
務之人員。緣台西鄉公所於民國八十五年十、十一月間，辦理原
判決附表（下稱附表）編號01至10所示村巷道排水公用工程招標
，因甲○○與顏呈旭（顏呈旭部分，另案審理）本即認識，乙○
○又與顏呈旭私交甚篤。甲○○、乙○○，即基於圖利私人顏呈
旭之概括犯意，由甲○○指定未具投標資格之顏呈旭承作，並指
示乙○○配合辦理，至如何借牌及辦理假比價，則由顏呈旭自理
，甲○○、乙○○為使顏呈旭順利取得附表所示工程施作，於附
表所示工程招標時，透過乙○○將各該工程預算底價告知顏呈旭
，並指示乙○○，依顏呈旭提供廠商名單，配合郵寄標函，或直
接將標單交由顏呈旭領取。上開工程招標，計於八十五年十月二
十八日（附表編號01至05）、八十五年十一月九日（附表編號06
至07）、八十五年十一月二十二日（附表編號08至10），分三次
辦理，各次招標過程如下所示：(一)、附表編號01至05所示工程：
顏呈旭因自己無營造公司牌照，為取得上開工程施作，即在八十
五年十月二十八日，於附表編號01至05號所示工程招標前，先向
好友「陳裕祥」所營富詳營造有限公司（下稱富詳營造）借得該
公司章、負責人章及營業執照等資料，並透過陳裕祥，向坤泰營
造有限公司（下稱坤泰）負責人「周文坤」、統晹營造有限公司
（下稱統晹）負責人「陳偉榮」（按係陳裕祥胞弟）、明輝營造
有限公司（下稱明輝）負責人「蘇明利」、瀚尊營造有限公司（
下稱瀚尊）負責人「蔡孟達」、建超營造有限公司（下稱建超）
負責人「陳見平」、源成營造有限公司（下稱源成）負責人「洪
源成」等人，借得上開公司章、負責人印章及營業執照等資料，
供作顏呈旭辦理比價。顏呈旭另透過張俊逸，向稻田營造有限公
司（下稱稻田）負責人「林孝義」借用公司章、負責人章及營業
執照等資料，由張俊逸轉交顏呈旭，作為辦理比價用。顏呈旭借
得上開「富詳、坤泰、統晹、明輝、瀚尊、建超、源成、稻田」
等八家營造公司章、負責人章及營業執照等資料後，即由乙○○
配合顏呈旭提供上開營造公司資料，再由甲○○依計畫指示乙○
○，分別郵寄標函給予各該公司，或直接交由顏呈旭攜回，顏呈
旭為使得標後，能順利簽約，乃將附表編號01至03所示工程，擬
由「稻田」得標，附表編號04至05所示工程，擬由「富詳」得標
，並參考甲○○先前透過乙○○告知之預算底價，擇定每項工程
，均由三家公司參與通訊比價，得標及陪標廠商均如附表所示，
由顏呈旭自行填載各該公司標單，蓋用各該公司章及負責人章，
並自行籌得全部投標保證金後，參與附表編號01至05所示工程之
通訊假比價。嗣於八十五年十月二十八日上午十時許，由乙○○
負責開標結果，果然由顏呈旭以「稻田」名義，標得附表編號01
至03所示工程；另以「富詳」名義，標得附表編號04至05所示工
程，得標金額，詳如附表編號01至05所示。而登載於職務上掌管
之比價紀錄表，足以生損害於雲林縣台西鄉公所。(二)、附表編號
06至07所示工程：又顏呈旭另在八十五年十一月九日，於附表編
號06至07所示工程招標前，由其自己向巨筑營造有限公司（下稱
巨筑）負責人「王振芳」、太龍營造有限公司（下稱太龍）實際
負責人「邱允條」、泰富營造有限公司（下稱泰富）負責人沈桂
蘭丈夫「張水富」（已離婚）、勝大營造有限公司（下稱勝大）
負責人「王鴻琴」、銘晟營造有限公司（下稱銘晟）實際負責人
「甘幸以」（以上五人，均由原審以八十七年度訴字一五一號判
決在案）借用公司章、負責人章及營業執照等資料後，再依上開
方法，由甲○○依計畫指示乙○○，配合顏呈旭提供上開營造公
司資料，郵寄標函給予各該公司，或直接交由顏呈旭攜回，顏呈
旭乃將附表編號06至07所示工程，擬由「巨筑」得標，並參考甲
○○先前透過乙○○告知之預算底價，擇定每項工程均由三家公
司參與通訊比價，得標及陪標廠商均如附表所示，由其填載各該
公司標單，蓋用各該公司章及負責人章，並自行籌得全部投標保
證金後，參與附表編號06至07所示工程之通訊假比價。嗣於八十
五年十一月九日上午十時許，由乙○○負責開標結果，果然由顏
呈旭以「巨筑」名義，標得附表編號06至07所示工程，得標金額
詳如附表編號06至07所示，而登載於職務上掌管之比價紀錄表，
足以生損害於雲林縣台西鄉公所。(三)、附表編號08至10所示工程
：又顏呈旭另在八十五年十一月二十二日，於附表編號08至10所
示工程招標前，由其自己向富詳之負責人「陳裕祥」、巨筑之負
責人「王振芳」、泰富之負責人沈桂蘭丈夫「張水富」、勝大之
負責人「王鴻琴」、銘晟之實際負責人「甘幸以」、宏都營造有
限公司（下稱宏都）負責人「洪永和」借用公司章、負責人章及
營業執照等資料後，以相同方式，由甲○○依計畫指示乙○○，
配合顏呈旭提供上開營造公司資料，郵寄標函給予各該公司，或
直接交由顏呈旭攜回，顏呈旭乃將附表編號08至09所示工程，擬
由巨筑得標。附表編號10所示工程，擬由勝大得標，並參考甲○
○先前透過乙○○告知之預算底價，擇定每項工程，均由三家公
司參與通訊比價，得標及陪標廠商均如附表所示，由其填載各該
公司標單，蓋用各該公司章及負責人章，並自行籌得全部投標保
證金後，參與附表編號08至10所示工程之通訊假比價。嗣於八十
五年十一月廿二日上午十時許，由乙○○負責開標結果，果然由
顏呈旭以「巨筑」名義，標得附表編號08至09所示工程，另以「
勝大」名義，標得附表編號10所示工程，得標金額，詳如附表編
號08至10所示，而登載於職務上掌管之比價紀錄表，足以生損害
於雲林縣台西鄉公所。上開十件工程使顏呈旭除享有一般合理利
潤外，共得非法超額利潤達新台幣（下同）二十五萬元等情。因
而撤銷第一審關於被告等部分之判決，改判論處被告等共同連續
依據法令從事公務之人員，對於主管之事務，明知違背法令，直
接圖私人之不法利益，因而獲得利益罪刑，固非無見。
惟查：(一)、有罪之判決書，須將法院依職權認定之犯罪事實，詳
記於事實欄，始足判斷其適用法律之當否。倘若事實欄無此記載
，而理由加以說明，則判決理由失其依據，其判決即屬違法。原
判決理由欄說明被告等所為，除犯圖利罪外，另成立刑法第二百
十六條、第二百十三條之行使公務員明知為不實之事項而登載於
職務上所掌之公文書（即比價紀錄表）罪。然查原判決事實欄僅
記載被告乙○○將假比價之結果，紀錄於比價紀錄表上，即原判
決所認公務員於公文書上為登載不實之犯行，並未記載被告等有
行使該文書之犯行，致其理由之說明失其事實之依據，顯有未合
。(二)、採為判決基礎之證據資料，必須經調查程序，以顯示於審
判庭者，始與直接審理主義相符，否則其踐行之訴訟程序，即屬
違背法令。原判決以原審法院八十九年度上訴字第一四五一號案
件內所附行政院公共工程委員會之鑑定委員林傑於該案之證詞及
該案判決，認定承包工程之一般合法利潤僅約工程金額之百分之
十至十五左右，超越部分即非合法利潤，並認顏呈旭施作之本案
十件工程利潤為百分之二十，超過百分之十五部分之利潤二十五
萬元為非法利潤。但原審未依刑事訴訟法第一百六十五條第一項
規定，踐行調查程序，於審判期日向被告等提示上開資料，或告
以要旨，不但與直接審理法則有違，且有應於審判期日調查之證
據未予調查之違法。(三)、刑事被告詰問證人，屬憲法第十六條所
保障人民之訴訟權利，為保障此詰問權，證人於審判中，應依法
定程序，到場具結陳述，並接受被告之詰問，其陳述始得作為認
定被告犯罪事實之判斷依據。刑事審判上之共同被告，係為訴訟
經濟等原因，由檢察官或自訴人合併或追加起訴，或由法院合併
審判所形成，其間各別被告及犯罪事實仍獨立存在。故共同被告
對其他共同被告之案件而言，為被告以外之第三人，本質上屬於
證人，自不能因案件合併關係而影響其他共同被告原享有之上開
詰問權，故未使共同被告立於證人之地位而為陳述，逕以其依共
同被告身分所為陳述採為不利其他共同被告之證據，即已不當剝
奪其他共同被告對該實具證人適格之共同被告詰問之權利，自屬
於法有違。原判決以乙○○於法務部調查局雲林縣調查站詢問及
檢察官偵查中不利甲○○之供述，為認定甲○○先行與顏呈旭談
妥，並告知預算金額後，由顏呈旭提供參與比價廠商，再由甲○
○指示乙○○配合辦理等事實之證據之一。惟原審未使乙○○立
於證人之地位而為陳述，剝奪甲○○對乙○○之詰問權，自有可
議。(四)、貪污治罪條例第六條第一項第四款之公務員對於主管之
事務直接圖利罪，其獲得之利益以不法利益為其成立要件。原判
決理由欄二(三)依行政院公共工程委員會之鑑定委員林傑於另案審
理中之證詞，認承造工程之合法利潤為工程金額之百分之十至十
五，超過百分之十五部分為不法利益。惟林傑上開證言有何法令
依據？如超過百分之十五部分之利潤屬非法利潤，則招標、比價
時，依得標金額施作，其利潤如可超過工程金額之百分之十五，
是否為不合法之投標？於此情形，公務員之核定底價是否違法？
如均係合法，何以超過百分之十五之利潤又為非法利益？原審就
此未予調查、說明，自有調查未盡及判決理由欠備之違誤。(五)、
原判決事實欄一記載甲○○透過乙○○將「工程預算底價」告知
顏呈旭等情。所謂「工程預算底價」，究竟是工程預算抑為工程
底價？原判決未明確認定、記載，亦有未洽。檢察官及被告等上
訴意旨分別指摘原判決違法，均非全無理由，應認仍有發回更審
之原因。又原判決理由欄五不另為無罪諭知部分，基於審判不可
分原則，應併予發回。
據上論結，應依刑事訴訟法第三百九十七條、第四百零一條，判
決如主文。
中　　華　　民　　國　九十四　年　　九　　月　　八　　日
                      最高法院刑事第十庭
                          審判長法官  陳　正　庸
                                法官  賴　忠　星
                                法官  王　居　財
                                法官  林　開　任
                                法官  林　立　華
      本件正本證明與原本無異
                                      書  記  官
中　　華　　民　　國　九十四　年　　九　　月　 十三 　日
                                                Ａ
